【裁判字號】    99,聲判,21
【裁判日期】    990831
【裁判案由】    聲請交付審判
【裁判全文】
臺灣桃園地方法院刑事裁定              99年度聲判字第21號
聲  請  人
即  告訴人  乙○○
代  理  人  李韶生律師
被      告  甲○○
上列聲請人因被告詐欺案件，不服臺灣高等法院檢察署99年度上
聲議字第1844號駁回再議之處分（原不起訴處分案號：臺灣桃園
地方法院檢察署98年度偵字第20474號），聲請交付審判，本院
裁定如下：
    主  文
聲請駁回。
    理  由
一、聲請意旨略以：
  (一)緣自稱「楊秀琳」之印尼女子其母係出嫁台灣之人，「楊秀
    琳」以探親名義來台，後滯留在台未歸而與聲請人相識相戀
    進而論及婚嫁。論婚嫁時聲請人並不認識被告，而係「楊秀
    琳」帶聲請人至被告三峽住處，由被告仲介二人婚姻事宜，
    並約定新臺幣（下同）32萬元為代價，聲請人已給付25萬元
    。聲請人於97年12月6日赴印尼與「楊秀琳」辦理結婚事宜
    ，而於98年5月19日再度前往印尼面談即不見「楊秀琳」。
    被告在聲請人赴印尼前一日尚與「楊秀琳」聯繫，並告知「
    楊秀琳」聲請人於翌日赴印尼與其面會，當時「楊秀琳」如
    何回覆被告，在原偵訊筆錄上卻遍尋不著，是否檢察官偵查
    時漏而未察或被告與楊女之間另有隱情？故應予查明被告有
    無詐欺之意。
  (二)被告雖提出聲請人與「楊秀琳」結婚宴客所花費共253, 825
    元之明細表及匯款單據，以證明被告並無詐欺之意。然此等
    款項均係由聲請人所交付，目的係為了完成婚姻大事，若被
    告與「楊秀琳」無詐欺之犯意，依常理「楊秀琳」與聲請人
    既在印尼辦妥結婚手續，「楊秀琳」即應請聲請人早日赴印
    尼做好面談事宜，以早日來台與聲請人相聚。為何聲請人於
    97年12月間詢問被告有關「楊秀琳」來台事宜，被告宣稱正
    在辦理，而至98年5月19日聲請人赴印尼即無從尋獲「楊秀
    琳」？為何辦理「楊秀琳」來台事宜經過六個月竟無下文？
    此有待查明。
  (三)若被告無詐欺犯意，為何在聲請人對被告提告前，被告卻願
    意支付15萬元以賠償聲請人？此亦有待查明等語。
二、按告訴人不服上級法院檢察署檢察長或檢察總長認再議為無
    理由而駁回之處分者，得於接受處分書後10日內委任律師提
    出理由狀，向該管第一審法院聲請交付審判。法院認為交付
    審判之聲請不合法或無理由者，應駁回之，刑事訴訟法第25
    8條之1第1項及第258條之3第2項前段分別定有明文。
三、按犯罪事實應依證據認定之，無證據不得認定犯罪事實；又
    不能證明被告犯罪者，應諭知無罪之判決；刑事訴訟法第15
    4條第2項、第301條第1項分別定有明文。次按告訴人之告訴
    ，係以使被告受刑事訴追為目的，是其陳述是否與事實相符
    ，仍應調查其他證據以資審認，最高法院52年台上字第1300
    號判例明揭此旨。而刑事訴訟上證明之資料，無論其為直接
    或間接證據，均須達於通常一般之人均不致有所懷疑，而得
    確信其為真實之程度，始得據為有罪之認定，若其關於被告
    是否犯罪之證明未能達此程度，而有合理懷疑之存在，致使
    無從形成有罪之確信，根據「罪證有疑，利於被告」之證據
    法則，即不得遽為不利被告之認定，亦有最高法院76年度台
    上上字第4986號判例可稽。再按刑事訴訟法第258條之1規定
    ，告訴人得向法院聲請交付審判，揆其立法意旨，係法律對
    於「檢察官不起訴裁量權」制衡之一種外部監督機制，法院
    之職責僅在就檢察官所為不起訴之處分是否正確加以審查，
    藉以防止檢察機關濫權，依此立法精神，同法第258條之3第
    3項規定：法院就交付審判之聲請為裁定前，得為必要之調
    查。而所謂「得為必要之調查」，其調查證據之範圍，實務
    多數見解雖認自應以偵查中曾顯現之證據為限，不可就告訴
    人新提出之證據再為調查，亦不可蒐集偵查卷以外之證據，
    否則，將與刑事訴訟法第260 條之再行起訴規定混淆不清，
    有違交付審判僅在制衡檢察機關濫權不起訴處分之立法意旨
    ，亦將使法院兼任檢察官之角色而有回復「糾問制度」之虞
    。惟法院為交付審判之裁定時，視為案件已提起公訴，案件
    即進入審判程序，是法院裁定交付審判之前提，必須偵查卷
    內所存證據已符合刑事訴訟法第251 條第1 項規定「足認被
    告有犯罪嫌疑」，檢察官應提起公訴之情形，即該案件已經
    跨越起訴門檻，自應為交付審判之裁定。倘認該案件須另行
    蒐證偵查，始能判斷應否交付審判者，因交付審判審查制度
    ，並無如同再議制度，得為發回原檢察官續行偵查之設計，
    法院仍應依同法第258 條之3 第2 項前段規定，以聲請無理
    由裁定駁回者，則交付審判制度所賦予法院於告訴人交付審
    判之聲請裁定准否前，可依同法第258 條之3 第3 項規定為
    「必要之調查」之規定豈非形同具文？因而為查明是否有「
    足認被告有犯罪嫌疑」之門檻，仍非不許為必要之調查，惟
    法院審查交付審判之聲請有無理由之界限，原則上應以審酌
    告訴人所指摘不利被告之事證未經檢察機關詳為調查或斟酌
    ，或不起訴處分書所載理由違背經驗法則、論理法則及證據
    法則為限，僅例外有明顯違法為不起訴處分者，仍應許為必
    要之調查，方符本條係為制衡檢察官起訴裁量權之立法意旨
    。
五、本件聲請人告訴被告甲○○詐欺案件，先經臺灣桃園地方法
    院檢察署檢察官認罪嫌不足，以98年度偵字第20474 號為不
    起訴處分在案；聲請人不服聲請再議，因認再議無理由，經
    臺灣高等法院檢察署檢察長以99年度上聲議字第1844號處分
    書駁回之，此經本院調取臺灣桃園地方法院檢察署98年度偵
    字第20474 號偵查卷，與臺灣高等法院檢察署99年度上聲議
    字第1844號處分書可稽。茲聲請人仍執前開情詞聲請交付審
    判，經查：
  (一)按刑法第339 條第1 項詐欺罪之成立，以意圖為自己或第三
    人不法所有，以詐術使人將本人或第三人之物交付為要件。
    而民事上債之關係當事人間，債務人於債之關係成立後，如
    有未依約定之債務本旨履行給付者，依社會一般交易經驗之
    原因不一，非必出於自始無意給付之不法所有意圖，刑事被
    告依法不負自證無罪之義務，苟別無足以證明被告有施用詐
    術，及自始意圖不法所有之積極證據，縱其就所負債務違約
    不履行，仍僅為民事糾紛，要難以債務不履行之客觀狀態，
    即推定被告自始具有不法所有之意圖。
  (二)聲請人與被告於97年11月12日簽訂協議書，內容略以：聲請
    人委託被告媒介辦理與「楊秀琳」結婚事宜，結婚全部費用
    32萬元，含結婚手續費用，前往印尼結婚聘金及所有全部費
    用。簽訂協議當場給付5萬5千元，97年11月14日給付16萬元
    ，餘款10萬5千元於「楊秀琳」赴台辦妥居留證時一次付清
    等情，為聲請人與被告是認明確，且有協議書乙紙在卷可稽
    （參上開偵查卷第53頁），合先敘明。
  (三)又查聲請人與「楊秀琳」確已於印尼辦理結婚宴客手續，此
    有印尼結婚證書及照片11張附卷可佐（參前開偵查卷第24頁
    、第87頁至第92頁），此亦為聲請人不爭執在卷。另被告於
    偵查中辯稱：伊係印尼華僑，之前協助朋友介紹外籍新娘均
    很順利，97年8月某日認識「楊秀琳」，是伊太太在桃園火
    車站的印尼餐廳認識，其等有互留電話，「楊秀琳」表示要
    結婚，本來「楊秀琳」住在被告家中，因是非法居留，遂請
    「楊秀琳」改居住於被告住處，告訴人98年5月19日自行到
    印尼，伊在前一日晚間有以門號00-00000000號市話聯絡「
    楊秀琳」所持用之00000000000號電話告知「楊秀琳」告訴
    人即將前往印尼，「楊秀琳」並應允。後來「楊秀琳」有告
    知告訴人需要生活費，伊有先匯款給「楊秀琳」。於面談之
    前，亦有電話聯繫「楊秀琳」未果等語（參前開偵查卷第43
    頁至第44頁、第76頁），並據被告提出匯款收據、通話明細
    清單等件為憑（參前開偵查卷第78頁至第80頁、第98頁至第
    100頁），核與證人即被告配偶楊菲菲於偵查中證稱：其與
    「楊秀琳」是在97年7、8月於桃園火車站附近之印尼小吃店
    認識，當時其與先生都在該處用餐，「楊秀琳」與其等聊天
    ，並互相留電話，但當時其等並未提及被告有幫人辦理結婚
    事宜，不久「楊秀琳」打電話詢問其關於結婚文件如何辦理
    ，其表示被告知悉，要「楊秀琳」詢問被告。因當時「楊秀
    琳」在台是非法居留，被告要幫「楊秀琳」辦理結婚文件，
    故「楊秀琳」有住於其家中約一星期等情合致（參前開偵查
    卷第75頁至第76頁）。佐以，聲請人亦自承係先認識「楊秀
    琳」進而交往，且已談論婚嫁等情，亦有聲請交付審判理由
    狀可稽，堪認被告應係於聲請人之後始認識告訴人之事實。
    況且，被告亦已陸續為聲請人辦理「楊秀琳」申請來台團聚
    事宜，此有機票、印尼結婚面談收據等件在卷可考（參前開
    偵查卷第27頁字第30頁），亦足認被告依據雙方契約，業已
    著手具體履約之行為，即為聲請人和「楊秀琳」辦理結婚登
    記及來台團聚事宜，而難認有所謂施用詐術使聲請人陷於錯
    誤之行為，且亦無證據證明其等間就此有何犯意聯絡與行為
    分擔。又前開協議內容，因其等遍尋無著「楊秀琳」迄今尚
    無法履約完畢，是被告願意支付賠償，或係因民事關係或有
    諸多考量因素，此亦與詐欺行為間尚不具有相當因果關係，
    故被告願意賠償之動機為何，本屬無調查之必要，且依卷內
    證據所示亦無法證明係因詐欺行為而願為賠償行為，故聲請
    人據此反推被告有不法所有意圖而有詐欺犯行，亦非可採。
    從而，檢察官認被告所為仍與詐欺構成要件有別，遂以無其
    他積極證據為被告不起訴處分，顯見不起訴處分並無違背經
    驗法則、論理法則。
六、綜上所述，參酌所有證據資料，被告是否確有如聲請意旨所
    指摘之詐欺犯行，仍有合理懷疑非可歸責於被告之客觀情狀
    存在，基於「罪疑唯輕」原則，依本案現存證據，實無法證
    明被告有聲請意旨所指犯行。是以，原偵查、再議程序認被
    告犯罪嫌疑不足，而分別為不起訴處分、再議駁回之處分，
    核無不當。聲請人聲請交付審判為無理由，揆諸首揭說明，
    應予以駁回。
據上論斷，應依刑事訴訟法第258條之3第2項前段，裁定如主文
。
中    華    民    國    99    年    8     月    31    日
              刑事第六庭  審判長法  官  錢建榮
                                法  官  黃翊哲
                                法  官  呂美玲
以上正本證明與原本無異。
不得抗告。
                                書記官  李玉華
中    華    民    國    99    年    8     月    31    日

司法院資訊處製作；財團法人民間司法改革基金會備份。
